ACORDAO-COMPLETO-2350728

ACÓRDÃO 1241/2019 ATA 18/2019 - PLENÁRIO

VISTOS, relatados e discutidos estes autos do Relatório de Acompanhamento realizado pela Secretaria do TCU no Estado da Paraíba – SEC-PB, nos termos da Resolução/TCU 305/2018 e da Portaria/TCU 2/2019, no período de 23/7/2018 a 8/2/2019,  de transferências voluntárias no Estado da Paraíba que estivessem mais suscetíveis a desvio de recursos, bem como ao fornecimento de subsídios para o aprimoramento de metodologia de avaliação de riscos e prevenção de irregularidades na execução desses repasses. 
	ACORDAM os Ministros do Tribunal de Contas da União, reunidos em Sessão do Plenário, ante as razões expostas pelo Relator, em:
	9.1. determinar à SEC-PB que constitua três processos apartados de representação, com fundamento no art. 237, inciso VI, do Regimento Interno/TCU, para apurar as irregularidades adiante relacionadas nos seguintes ajustes: 
	9.1.1. nos Convênios Siconv 861835 e 861836, firmados entre a Fundação Nacional de Saúde e, respectivamente, os Municípios de Riacho dos Cavalos/PB e de São João do Rio do Peixe/PB: contratação irregular por dispensa de licitação da empresa SPA Serviços, Projetos, Assessoria, Criação e Produção de Camarão, Peixes e Crustáceos Ltda., para elaboração de projetos de engenharia relativos à “implantação, ampliação ou melhoria de ações e serviços sustentáveis de saneamento básico em pequenas comunidades rurais”, com fundamento no art. 24, inciso IV, da Lei 8.666/1993, pelas Prefeituras de Riacho do Cavalo/PB e São João do Rio do Peixe/PB;
	9.1.2. no Contrato de Repasse 841489, pactuado entre o Ministério do Turismo e o Município de  Santana dos Garrotes/PB: restrição à competitividade da licitação decorrente de critérios inadequados de habilitação e julgamento, com exigência de documentos que não estão previstos nos arts. 27 a 31 da Lei 8.666/1993;
	9.2. encaminhar cópia deste Acórdão aos Municípios de Riacho dos Cavalos/PB, Santana dos Garrotes/PB e São João do Rio do Peixe/PB, bem como ao Ministério do Turismo, à Fundação Nacional de Saúde e à Caixa Econômica Federal, para ciência;
	9.3. remeter cópia deste Acórdão ao Procurador-Chefe da Procuradoria da República no Estado da Paraíba, para conhecimento e adoção das providências que entender cabíveis;
	9.4. arquivar os presentes autos, nos termos do art.169, inciso V, do Regimento Interno/TCU.

Relatório de acompanhamento realizado no âmbito da FOC - Transferências Voluntárias, com o objetivo de averiguar as transferências voluntárias no Estado da Paraíba que estivessem mais suscetíveis a desvio de recursos e de fornecer subsídios para a implementação de metodologia de avaliação de riscos e prevenção de irregularidades na execução desses repasses.

Municípios de Riacho dos Cavalos/PB, Santana dos Garrotes/PB, São João do Rio do Peixe/PB, Cacimbas/PB, Piancó/PB, Desterro/PB e Juru/PB.

3. Interessado: Tribunal de Contas da União.

13.1. Ministros presentes: José Mucio Monteiro (Presidente), Walton Alencar Rodrigues, Benjamin Zymler, Augusto Nardes, Aroldo Cedraz, Raimundo Carreiro, Ana Arraes e Bruno Dantas.
13.2. Ministro-Substituto convocado: Marcos Bemquerer Costa (Relator).
13.3. Ministros-Substitutos presentes: André Luís de Carvalho e Weder de Oliveira.

MARCOS BEMQUERER

Trata-se do Acompanhamento realizado pela Secretaria do TCU no Estado da Paraíba –SEC-PB, nos termos da Resolução/TCU 305/2018 e da Portaria/TCU 2/2019, no período de  23/07/2018 a 08/02/2019, de transferências voluntárias no Estado da Paraiba que estivessem mais suscetíveis a desvio de recursos, bem como ao fornecimento de subsídios para o aprimoramento de metodologia, em implementação, de avaliação de riscos e prevenção de irregularidades na execução de transferências voluntárias. 
2.	 Este Acompanhamento compõe a Fiscalização de Orientação Centralizada – FOC em transferências voluntárias selecionadas com base em riscos e coordenada pela Secretaria do TCU no Estado do Ceará – SEC-CE. 
3.	Ao todo integram a referida FOC nove processos de acompanhamento relativos às transferências voluntárias nos seguintes estados: Goiás (TC Processo 033.529/2018-3, apreciado em 13/03/2019, por meio do Acórdão 500/2019-TCU-Plenário) ; Mato Grosso (TC Processo 023.314/2018-4, apreciado em 03/04/2019, por meio do Acórdão 740/2019-TCU-Plenário) , Minas Gerais (TC Processo 020.239/2018-1 apensado ao TC Processo 020.125/2018-6 que foi apreciado em 08/05/2019, por meio do Acórdão 1048/2019-TCU-Plenário) ; Ceará (TC Processo 040.392/2018-0, apreciado em 16/04/2019, por meio do Acórdão 916/2019-TCU-Plenário) , Piauí (TC Processo 021.296/2018-9) ; Rio Grande do Norte (TC Processo 036.869/2018-0, apreciado em 24/04/2019, por meio do Acórdão 947/2019-TCU-Plenário) ; Rio Grande do Sul (TC Processo 036.479/2018-7, apreciado em 24/04/2019, por meio do Acórdão 949/2019-TCU-Plenário) , Santa Catarina (TC Processo 024.576/2018-2, apreciado em 27/03/2019, por meio do Acórdão 676/2019-TCU-Plenário) e Paraíba (TC Processo 023.298/2018-9, que ora se aprecia) .
4.	De acordo com a equipe de fiscalização, os acompanhamentos feitos pelas unidades técnicas envolvidas testaram um modelo de atuação que possa ser utilizado por todas as secretarias de controle externo no acompanhamento das transferências voluntárias. 
5.	Assim, de forma mais genérica, visaram inicialmente a mapear riscos existentes em todas as fases que envolvem as transferências voluntárias, e principalmente na fase de contratação dos prestadores de serviços por parte dos convenentes, a fim de evitar possíveis desvios e direcionar o esforço fiscalizatório do TCU e dos parceiros das redes de controle. Ademais, foram discutidos mecanismos para dar maior transparência àqueles repasses.
6.	E, de forma mais específica, buscaram o seguinte: 1) construção de um conjunto de tipologias (situações suspeitas) , ou uma revisitação das já existentes, que indicassem indícios de irregularidades, automatizando o processo de execução com utilização de scripts em Structured Query Language – SQL; 2) testes e implementação de possíveis modelos preditivos, com uso de técnicas de analytics, para empregá-los nas contratações realizadas; na geração automática de relatórios periódicos com os resultados da aplicação das tipologias e dos eventuais modelos preditivos; 3) criação de rotinas de comunicação de informações de maneira ágil entre os órgãos de controle e demais partes interessadas, como mailing list, mala direta, sistema Apex, entre outros; 4) criação de Painel de Informações para gestores e/ou cidadãos contendo dados históricos das transferências voluntárias decorrentes de emendas parlamentares, com vistas a permitir maior controle social.
7.	Neste Acompanhamento, foram verificadas oito transferências voluntárias indicadas no quadro a seguir:
	Avença
	Concedente
	Convenente
	Objeto
	Recursos federais (R$) 

	Convênio Siconv
861835 
	Fundação Nacional de Saúde
	Município de Riacho dos Cavalos/PB
	implantação de sistema de abastecimento de água em comunidades rurais.
	4.500.000,00

	Convênio Siconv 861836
	Fundação Nacional de Saúde
	Município de  São João do Rio do Peixe/PB
	implantação de sistema de abastecimento de água em comunidades rurais.
	3.500.00,00

	Contrato de Repasse 841489
	Ministério do Turismo
	Município de  Santana dos Garrotes/PB
	apoio a projetos de infraestrutura turística - construção de praça de eventos
	975.000,00

	Convênio Siconv 839034
	Fundação Nacional de Saúde 
	Município de  Cacimbas/PB
	implantação de melhorias habitacionais para o controle da doença de chagas
	828.500,00

	Convênio
Siconv 848424
	Ministério das Cidades 
	Município de  Desterro/PB
	pavimentação de diversas ruas
	888.700,00

	Convênio Siconv 842475
	Fundação Nacional de Saúde 
	Município de  Juru/PB
	implantação de sistemas de abastecimento de água
	1.000.000,00

	Convênio Siconv 844783
	Ministério das Cidades 
	Município de  Piancó/PB
	pavimentação asfáltica
	987.600,00

	Convênio Siconv 844784
	Ministério das Cidades
	Município de  Piancó/PB
	pavimentação asfáltica
	987.600,00

8.	Com base no objetivo deste trabalho e a fim de avaliar em que medida os recursos foram aplicados de acordo com a legislação pertinente, formularam-se questões obrigatórias adiante indicadas, as quais constituíram a matriz de planejamento padrão, utilizada em todos os acompanhamentos da FOC:
8.1. Questão 1: O convenente, no caso de órgão ou entidade da administração pública, utili-zou a modalidade pregão para aquisição de bens e serviços comuns?
8.2. Questão 2: Nos casos de contratos firmados por entidades públicas com terceiros, há indícios de ocorrência de procedimentos fraudulentos que indiquem possível ocorrência de direcionamento de licitação ou licitação montada?
8.3. Questão 3: Nos casos de contratos firmados pela convenente com terceiros, empresas inidôneas ou irregulares participaram das licitações ou foram contratadas?
8.4. Questão 4: Os critérios de aceitabilidade dos preços constantes no edital apresentam sobrepreço?
8.5. Questão 5: No caso de obras e serviços de engenharia, a composição dos preços está de acordo com as exigências dos normativos pertinentes?
8.6. Questão 6: A entidade privada sem fins lucrativos recebedora de recurso federal realizou, por intermédio do Sistema de Gestão de Convênios e Contratos de Repasse do Governo Federal – Siconv, cotação prévia de preços no mercado, antes de contratar serviços ou adquirir bens para execução do objeto do convênio?
8.7. Questão 7: A movimentação dos recursos dos convênios respeita as exigências legais?
8.8. Questão 8: A contrapartida pactuada foi regularmente executada?
8.9. Questão 9: As condições para os pagamentos com recursos do convênio foram respeitadas?
8.10. Questão 10: Os bens, serviços ou obras contratados para execução do convênio foram efetivamente recebidos/prestados, de acordo com as especificações e com os propósitos do convênio?
8.11. Questão 11: Houve utilização de documentos inválidos para comprovação de despesas?
8.12. Questão 12: Todos os atos e procedimentos relativos ao convênio foram realizados no Siconv?
9.	Ressalta, ainda, a equipe que, além das questões supramencionadas, foram executados procedimentos previamente definidos pela coordenação da FOC, visando à confirmação ou não das tipologias abrangidas neste trabalho, resultando nas constatações correspondentes. 
10.	A seguir, transcrevo, com as adaptações de forma pertinentes, excerto do Relatório de Acompanhamento da peça 42, em que a situação encontrada para cada achado foi descrita pela equipe condutora deste trabalho fiscalizatório, havendo a sugestão do correspondente encaminhamento:
“III.	Achados de auditoria
III.1 – Contratação irregular por dispensa de licitação  (Siconv 861835 e 861836) 
28. Foi constatada a contratação direta da empresa SPA Serviços, Projetos, Assessoria, Criação e Produção de Camarão, Peixes e Crustáceos Ltda. (SPA Serviços; CNPJ 18.253.137/0001-13) , por dispensa de licitação, para elaboração de projetos de engenharia, com fundamento no art. 24, inciso IV, da Lei 8.666/1993, pelas Prefeituras de Riacho do Cavalo/PB e São João do Rio do Peixe/PB, no âmbito de dois convênios: 
	a) Convênio Sinconv 861835: contrato 23/2018, no valor de R$ 135.000,00, para ‘elaboração do projeto de implantação, ampliação ou melhoria de ações e serviços sustentáveis de saneamento básico em pequenas comunidades rurais’ (peças 19 e 24, p. 13-14) ;
	b) Convênio Siconv 861836: Contrato 64/2018, no valor foi R$ 142.500,00, para ‘contratação de empresa especializada para a elaboração de projeto de implantação, ampliação ou melhoria de ações de serviços sustentáveis de saneamento básico em pequenas comunidades rurais’ (peças 26 e 27, p. 18-20) .
29. As justificativas para dispensa de licitação deveriam estar circunstancialmente motivadas, com a clara demonstração de ser a opção escolhida, em termos técnicos e econômicos, a mais vantajosa para a administração, consoante determina o art. 26, parágrafo único, da Lei 8.666/1993.
30. Em ambas as dispensas, os motivos apresentados foram evasivos e genéricos e não lograram demonstrar que a contratação direta tenha sido a opção mais vantajosa para a Administração, tendo inclusive sido utilizado um parecer jurídico padrão, idêntico para os dois casos (peças 20, p. 1-8, e 27, p. 3-6 e 24-26) . A motivação principal foi a situação de emergência declarada pelo Governo da Paraíba, por meio do Decreto 37.688, de 3 de outubro de 2017, pelo prazo de 180 dias, considerando a escassez de água no estado, a estiagem prolongada e a necessidade de prover abastecimento de água, entre outros. O parecer jurídico padrão utilizado como fundamento nas duas dispensas não abordou, por exemplo, a viabilidade de atendimento da situação emergencial (abastecimento de água) no prazo máximo previsto no art. 24, inc. IV, Lei:
‘Art. 24. É dispensável a licitação:
 (...) 
IV - nos casos de emergência ou de calamidade pública, quando caracterizada urgência de atendimento de situação que possa ocasionar prejuízo ou comprometer a segurança de pessoas, obras, serviços, equipamentos e outros bens, públicos ou particulares, e somente para os bens necessários ao atendimento da situação emergencial ou calamitosa e para as parcelas de obras e serviços que possam ser concluídas no prazo máximo de 180 (cento e oitenta) dias consecutivos e ininterruptos, contados da ocorrência da emergência ou calamidade, vedada a prorrogação dos respectivos contratos;’ (grifos acrescidos) 
31. Para dispensa de licitação, é necessária que as obras e serviços possam ser concluídos no prazo máximo de 180 dias, e não apenas a conclusão do projeto de engenharia. Isso não foi objeto de análise no âmbito das prefeituras. Acrescenta-se que:
	a) no caso do Siconv 861835, quando o contrato foi assinado, já havia passado 3 meses da publicação do Decreto de 37.688/2017 (peça 24, p. 13-14) ;
	b) no caso do Siconv 861836, 4 meses (peça 27, p. 18-20) ;
	c) até a presente data, nenhum dos dois projetos foi concluído e as obras sequer foram iniciadas.
32. A jurisprudência do TCU sobre esse tema é de que as justificativas para a inexigibilidade e dispensa de licitação devem estar circunstancialmente motivadas, consoante determina o art. 26, parágrafo único, da Lei 8.666/1993 (Acórdão 952/2010-TCU-Plenário, rel. Raimundo Carreiro; 5.319/2009 – 2ª Câmara, rel. Raimundo Carreiro; 5.478/2009 – 2ª Câmara, rel. José Jorge; 5.736/2009 – 1ª Câmara, rel. Augusto Nardes; 2.471/2008 – Plenário, rel. Benjamin Zymler; 2.545/2008 – 1ª Câmara, rel. Guilherme Palmeira e 2.643/2008 – Plenário, rel. Augusto Sherman) .
33. Dessa forma, não tendo sido devidamente justificada a adequabilidade das contratações diretas, restou configurada a ilegalidade das contratações.
34. Ademais, análises preliminares realizadas no âmbito de Relatório de Produção de Conhecimento indicaram riscos adicionais relacionados à empresa contratada, justificando apuração mais aprofundada (peça 18 do TC Processo 024.780/2017-0) . Nesse relatório foram abordados aspectos relacionados à: existência de sócios-laranja; constatação de que a sócia-administradora da empresa é servidora comissionada da Câmara dos Deputados em Brasília (peça 25) ; atuação de servidor aposentado do Governo do Estado da Paraíba como responsável da empresa; responsável da empresa com histórico de irregularidades; e responsável preso em Operações da Polícia Federal.
35. Propõe-se que o tema seja objeto de representação em dois processos apartados (um para cada convênio) , nos termos dos arts. 237, inciso VI, do Regimento Interno do TCU, visando à realização das necessárias medidas saneadoras a fim de apurar os indícios apontados e, se for o caso, consequentes responsabilizações.
III.2 – Restrição à competitividade da licitação decorrente de critérios inadequados de habilitação e julgamento  (Siconv 841489) 
36. Foram identificados critérios inadequados de habilitação e inabilitação indevida de uma liciante no âmbito da Tomada de Preço 2/2018 para ‘construção de praça de eventos no Município de Santana dos Garrotes-PB’, referente ao Contrato de Repasse Siconv 841489 (peças 28 e 37, p. 53) . Além disso, foram identificados indícios de que a licitação efetivamente não foi competitiva, a exemplo do desconto de apenas 2,5% na proposta vencedora e de erro grosseiro em uma das propostas, colocando-a em último lugar, com um desconto de 0,1%, ao invés de primeiro, com um desconto de 11,9%.
37. Quanto aos critérios de habilitação, exigências especiais, quaisquer que sejam as particularidades do objeto, devem manter vínculo com a lei de licitações e estar justificadas no processo, sob pena de serem consideradas restritivas à competitividade do certame. 
38. O item 10.1 f do Edital de Licitação Tomada de Preços 2/2018 da Prefeitura de Santana dos Garrotes/PB, no âmbito do Contrato de Repasse Siconv 841489, exigiu como condição necessária para habilitação das licitantes a seguinte certidão (peça 29, p. 9) :
‘f) Certidão fornecida pela Secretaria de Finanças da Prefeitura Municipal de Santana dos Garrotes de que a empresa licitante encontra-se adimplente sob o aspecto jurídico e fiscal com este município. A certidão deverá ser solicitada junto à Comissão de Licitação até o 3º (terceiro) dia que anteceder a abertura da licitação.’
39. Não há previsão legal para a exigência da mencionada documentação, vez que a Lei 8.666/1993 enumera, de forma restritiva, os documentos que poderão ser exigidos na etapa de habilitação das candidatas à contratação. Mesmo em relação ao art. 29, inciso III, que, para fins de comprovação de regularidade fiscal e trabalhista, prevê expressamente que a documentação seja do ente do domicílio ou sede da empresa, e não do município contratante: ‘III - prova de regularidade para com a Fazenda Federal, Estadual e Municipal do domicílio ou sede do licitante, ou outra equivalente, na forma da lei’.
40. Esse tipo de exigência em particular (certidão fornecida pela prefeitura por meio da comissão de licitação) aumenta o risco da ocorrência de conluio entre os licitantes com conivência da prefeitura, na medida em que a comissão de licitação, obrigatoriamente, tem conhecimento prévio das empresas que solicitaram a certidão e, por consequência, participarão do certame.
41. Outra exigência inadequada foi o item 10.4, referente a uma comprovação emitida pelo site da CGU, nos seguintes termos (peça 29, p. 9-10) :
‘10. DAS DISPOSIÇÕES GERAIS DE HABILITAÇÃO
DOCUMENTOS COMPLEMENTARES PARA HABILITAÇÃO
 (...) 
10.4 Comprovação emitidas pelo site administrado pela Controladoria Geral da União referentes a CADASTRO NACIONAL DE EMPRESAS INIDÔNEAS E SUSPENSAS (CEIS) e Cadastro Nacional das Empresas Punidas (CNEP) , de que a licitante não está punida, suspensa e/ou foi declarada inidônea, atendendo as determinações da Lei 12.846/2013 (Lei Anticorrupção) http://www.cgu.gov.br/.’
42. Quanto a esses ‘documentos complementares’ referentes ao CEIS e ao CNEP, destacam-se quatro pontos em especial, demonstrando a inadequação dessa exigência para habilitação:
	(i) tais exigências não estão previstas na lei de licitações;
	(ii) o site da CGU não emite certidões negativas referentes a esses cadastros, mas apenas permite consultas ao cadastro. Cabe ao contratante consultar a situação das licitantes, e não ao licitante demonstrar que não consta no cadastro;
	(iii) o fato da empresa constar nesses cadastros não significa que ela esteja impedida de contratar com a administração pública em geral. Pelo contrário, na grande maioria dos casos, a empresa pode ser contratada; e
	
 (iv) a exigência dessa comprovação inabilitou 7 empresas da licitação em análise. Em consulta ao CEIS e ao CNEP, realizada em 21/3/2019, constatou-se que nenhuma dessas empresas consta nos cadastros. Ressalta-se que as empresas Construtora J. Galdino e Construtora Daki, por exemplo, foram inabilitadas exclusivamente por conta desse item (peça 34, p. 2) . 
43. O § 5º do art. 30 da Lei das Licitações veda expressamente exigências não previstas em lei, que inibam a participação na licitação. 
44. Jurisprudência uniforme desta Corte de Contas é no sentido de que quaisquer exigências especiais de habilitação devem estar previstas na lei de licitações e justificadas no processo, sob pena de serem consideradas restritivas à competitividade do certame. Nesse sentido são os seguintes Acórdão 1336/2010-TCU-Plenário, rel. José Múcio Monteiro; 2.581/2010-Plenário, rel. Benjamin Zymler; 3.156/2010-Plenário, rel. José Múcio Monteiro; 1.258/2010-2ª Câmara, rel. Augusto Sherman; 1.339/2010-Plenário, rel. Marcos Bemquerer; 5.848/2010-1ª Câmara, rel. Augusto Nardes; 6.198/2009-1ª Câmara, rel. Walton Alencar Rodrigues, e 2.122/2008-1ª Câmara, rel. Augusto Nardes. 
45.  Desse modo, a exigência desses documentos é ilegal, pois a legislação não prevê sua apresentação na fase habilitatória do processo de licitação. 
46. Quanto à inabilitação indevida, no caso específico da Construtora Daki, ela foi inabilitada unicamente pelo descumprimento do item 10.4 (CEIS/CNEP) . Mesmo com apresentação de recurso, a comissão de licitação manteve-a como inabilitada, ‘por descumprimento do item 10.4, segunda parte - Cadastro Nacional das Empresas Punidas (CNEP) ’. A empresa alegou que não conseguiu identificar como emitir a comprovação e que, conforme consta no site, a CGU não emite tais certidões negativas (peça 34, p. 22-24) .
47. De fato, em consulta ao site da CGU consta que (www.portaltransparencia.gov.br/ perguntas-frequentes/sancoes-aplicadas) :
‘O Portal da Transparência não tem ferramenta de geração de certidão. Assim, os órgãos têm utilizado, no lugar da certidão, a pesquisa negativa no CEIS com os parâmetros da empresa ou pessoa física que se deseja consultar. E como a consulta é em tempo real, isso traz a vantagem de eliminar a preocupação com período de validade e renovações de certidões, pois o órgão interessado pode atualizar a consulta sempre que desejar’.
48. Considerando que a exigência dessa comprovação pela empresa não consta na lei de licitações, a CGU não emite tais certidões negativas, a empresa não consta em nenhum dos dois cadastros e a própria comissão poderia ter efetuado a consulta, tem-se que a inabilitação foi inadequada.
49. Quanto aos indícios de que a licitação não foi efetivamente competitiva, incluindo possível ocorrência de conluio, apontam-se algumas observações em especial.
50. De início, destaca-se o elevado número de empresas inabilitadas, visto que, das 21 empresas que participaram, 17 delas foram inabilitadas.
51. Na ata de reunião para abertura das propostas de preços, realizada no dia 7/6/2018, foi registrado que nenhuma das empresas participantes estava presente, porém, no mesmo dia, consta assinatura de representantes de todas as 4 empresas habilitadas declarando desistência de interposição de recursos (peças 35, p. 46, e 36, p. 1-8) .
52. As propostas das empresas habilitadas tiveram descontos pequenos em relação ao orçamento-base da prefeitura (preço máximo estabelecido no edital) , sendo a melhor proposta, da empresa Destak Construções, com um desconto de apenas 2,5%. A Tabela 1 apresenta uma comparação entre os preços ofertados pelas 4 empresas habilitadas.
Tabela 1 – Propostas comerciais
	Empresa
	Proposta (R$) 
	Desconto (%) 
	Evidência

	Orçamento-base (Prefeitura) 
	975.619,92
	0,0%
	peças 29, p. 2, e 31, p. 25

	Cedro Engenharia (07.940.834/0001-26) 
	975.000,00
	0,1%
	peça 37, p. 8-18

	MLS Construção Civil (12.102.978/001-43) 
	973.681,56
	0,2%
	peças 36, p. 47-53, e 37, p.1

	Compasso Empreendimentos (15.705.860/0001-06) 
	970.741,31
	0,5%
	peça 36, p. 36-43

	Destak Construções (22.436.855/0001-00) 
	950.909,33
	2,5%
	peça 36, p. 18-25

53. A proposta da empresa Cedro Engenharia (última colocada) apresentou um erro grosseiro, majorando significativamente o valor ofertado, levando-a a perder a licitação. O preço total apresentado pela empresa no final da sua planilha foi de R$ 975.000,00, representando um desconto de 0,1% em relação ao orçamento-base. No entanto, somando-se os preços ofertados para cada serviço, o valor total é de R$ 871.092,65, o que levaria a empresa a ganhar a licitação, com um desconto de 11,9% (peça 37, p. 8-18) . Esse fato, por si só, constitui indicativo robusto de fraude à licitação, uma vez não ser possível admitir que a empresa ganha a licitação e não sabe, ou sabendo, não vai em busca do seu direito de celebrar o contrato.
54. Ademais, realizaram-se análises preliminares envolvendo histórico de irregularidades na atuação de responsáveis da prefeitura, em específico representantes da área de engenharia e da comissão de licitação:
	- quanto ao Sr. José Pereira da Silva Filho (XXX.616.854-XX) , engenheiro civil da prefeitura (peças 35, p. 44, e 39, p. 42-43) , identificou-se que ele já foi condenado pelo TCU por atuação fraudulenta como sócio-administrador da Lopel Lopes Pereira Engenharia Ltda. (05.060.557/0001-31) , caracterizada pelo recebimento de pagamentos sem a respectiva execução dos serviços, com utilização de empresa de fachada. As investigações realizadas no âmbito da Operação Transparência da Polícia Federal colheram evidências de que a contratada era uma firma de fachada usada por seu proprietário e outras pessoas para fraudar licitações públicas e desviar os recursos públicos (Acórdão 7328/2014-TCU-Primeira Câmara e 2.905/2016-Plenário, ambos de relatoria do Ministro Bruno Dantas) ;
	- quanto ao Sr. Francisco Barboza de Morais (XXX.909.304-XX) , presidente da comissão de licitação, identificou-se um processo no TJPB referente a inquérito policial. Em verificação sumária, constata-se que não se trata de apuração referente a crimes contra a administração pública, tratando-se de irregularidades relacionadas a porte de arma de fogo. Nesse processo. o Sr. Marcos Túlio Rodrigues Ataíde (OAB/PB 7583) , Assessor Jurídico do Município, é o advogado do Sr. Francisco Barboza (peças 40 e 35, p. 44) .
55. Propõe-se que o tema seja objeto de representação em um processo apartado, nos termos dos arts. 237, inciso VI, do Regimento Interno do TCU.
V.	Comentários dos Gestores
56. Conforme preconiza o Manual de Acompanhamento (Portaria-Segecex 27, de 9 de dezembro de 2016) , item 93.3, o titular desta SEC-PB dispensou o encaminhamento do relatório para comentário dos gestores, tendo em vista a natureza do trabalho (validar metodologia de fiscalização periódica) e que seria necessário enviá-lo para todos os concedentes abrangidos pela escolha dos objetos, inviabilizando a conclusão dos trabalhos em tempo razoável.
VI.	Conclusão
57. O presente relatório trata de fiscalização, na modalidade Acompanhamento (RACOM) , cujo objetivo visou a fiscalizar transferências voluntárias no Estado da Paraíba que estejam mais suscetíveis a desvio de recursos, focando no momento da contratação de empresas prestadoras de serviço por parte dos convenentes, bem como fornecer subsídios para metodologia em implementação voltada para avaliar riscos e prevenir a ocorrência de desvios na execução de transferências voluntárias. A realização dos trabalhos se deu no período compreendido entre 23/7/2018 a 8/2/2019 e contemplou acompanhamento remoto, segundo a metodologia utilizada.
58. Em perspectiva geral, no âmbito de competência desta unidade técnica, buscou-se testar modelo de atuação que possa ser utilizado por todas as Secretarias do TCU nos estados com relação ao acompanhamento das transferências voluntárias para estados e municípios. O trabalho se dá no âmbito da Fiscalização de Orientação Centralizada (FOC) , sob coordenação da então Secex-CE (atual SEC-CE) , tendo com tema transferências voluntárias selecionadas com base em risco e contando com a participação de outras oito unidades técnicas deste Tribunal (consolidador: TC Processo 020.125/2018-6 – Fiscalis 245/2018) .
59. A partir do objetivo do trabalho e a fim de avaliar em que medida os recursos federais transferidos estão sendo aplicados de acordo com a legislação pertinente, formularam-se 12 questões de auditoria, as quais incidiram sobre oito transferências voluntárias previamente escolhidas.
60. Ao serem aplicados os procedimentos correspondentes a cada uma das questões de auditoria, foram constatados os seguintes achados: 
	a) Contratação irregular por dispensa de licitação (Siconv 861835 e 861836) ; e
	b) Restrição à competitividade da licitação decorrente de critérios inadequados de habilitação e julgamento (Siconv 841489) .
61. A avaliação conclusiva concernente ao desenvolvimento e à aplicação de modelo de atuação fiscalizatória periódica envolvendo transferências voluntárias está ao encargo do processo consolidador da FOC. Portanto, a proposta de encaminhamento apropriada a este relatório, conforme orientação dada pela coordenação da FOC, visa a apurações específicas dos achados, mediante processos apartados de representação. 
62. As propostas de encaminhamento para as constatações contemplam: constituição de três processos apartados de representação; ciência aos concedentes e convenentes; e arquivamento do presente processo, em vista da reestruturação da Segecex, conforme a Portaria-Segecex 3, de 14 de janeiro de 2019.
63. Ademais, considerando a gravidade dos indícios identificados, deve-se encaminhar cópia da decisão que vier a ser proferida ao Ministério Público Federal para conhecimento.
64. Entre os benefícios estimados desta fiscalização, pode-se mencionar o aprimoramento da Administração Pública – em especial da atuação do TCU com a criação de metodologia de acompanhamento voltada para avaliar riscos e prevenir a ocorrência de desvios na execução de transferências voluntárias no Siconv –, o incremento da expectativa de controle e possível sanção a gestores municipais a depender da análise das razões de justificativas a serem realizadas em processo apartado a ser constituído.”
11.	Nesse contexto, a equipe de fiscalização, com o aval dos dirigentes da unidade técnica, propõe ao Tribunal (peças 43-44) :
	“a) autorizar constituição de três processos apartados de representação, nos termos do art. 237, inciso VI, do Regimento Interno do TCU, para apurar as seguintes irregularidades:
	a.1) Convênio Siconv 861835: contratação irregular por dispensa de licitação (Achado III.1) ;
	a.2) Convênio Siconv 861836: contratação irregular por dispensa de licitação (Achado III.1) ;	
	a.3) Contrato de Repasse Siconv 841489: restrição à competitividade da licitação decorrente de critérios inadequados de habilitação e julgamento (Achado III.2) ;
	b) enviar cópia do relatório, voto e acórdão que vier a ser proferido às Prefeituras Municipais de Riacho dos Cavalos/PB, São João do Rio do Peixe/PB e Santana dos Garrotes/PB, bem como ao Ministério do Turismo, Fundação Nacional de Saúde e Caixa Econômica Federal, para ciência; 
	c) enviar cópia do relatório, voto e acórdão que vier a ser proferido ao Procurador-Chefe da Procuradoria da República no Estado da Paraíba, para conhecimento e adoção das providências que entender cabíveis;
	d) arquivar o presente processo, nos termos do artigo 169, inciso V, do Regimento Interno do TCU, com posterior apensamento ao TC Processo 020.125/2018-6 (relatório consolidador da FOC) .”
	É o Relatório.

não há.

Não atuou.

FISCALIZAÇÃO DE ORIENTAÇÃO CENTRALIZADA DE TRANSFERÊNCIAS VOLUNTÁRIAS. ACOMPANHAMENTO NO ESTADO DA PARAIBA. ACHADOS: CONTRATAÇÃO IRREGULAR POR DISPENSA DE LICITAÇÃO E RESTRIÇÃO À COMPETITIVIDADE DO CERTAME. CONSTITUIÇÃO DE PROCESSOS APARTADOS. ENCAMINHAMENTO DO ACÓRDÃO AOS CONCEDENTES E CONVENENTES DAS TRANSFERÊNCIAS VOLUNTÁRIAS COM INDÍCIOS DE IRREGULARIDADE. ARQUIVAMENTO DO PROCESSO.

RELATÓRIO DE ACOMPANHAMENTO (RACOM)

Secretaria do TCU no Estado da Paraíba - SEC/PB.

Trago à apreciação deste Colegiado Acompanhamento realizado pela Secretaria do TCU no Estado da Paraíba – SEC-PB, nos termos da Resolução/TCU 305/2018 e da Portaria/TCU 2/2019) , no período de 23/7/2018 a 8/2/2019,  de transferências voluntárias no Estado da Paraíba que estivessem mais suscetíveis a desvio de recursos, bem como ao fornecimento de subsídios para o aprimoramento de metodologia de avaliação de riscos e prevenção de irregularidades na execução desses repasses. 
2.	  Consoante anotado no Relatório precedente, este Acompanhamento compõe a Fiscalização de Orientação Centralizada – FOC em transferências voluntárias selecionadas com base em riscos e coordenada pela então Secex/CE, atual SEC-CE. 
3.	Participaram desta FOC nove unidades técnicas que promoveram o acompanhamento relativo às transferências voluntárias nos seguintes estados: Goiás (TC Processo 033.529/2018-3, apreciado em 13/03/2019, por meio do Acórdão 500/2019-TCU-Plenário) ; Mato Grosso (TC Processo 023.314/2018-4, apreciado em 03/04/2019, por meio do Acórdão 740/2019-TCU-Plenário) , Minas Gerais (TC Processo 020.239/2018-1 apensado ao TC Processo 020.125/2018-6 que foi apreciado em 08/05/2019, por meio do Acórdão 1048/2019-TCU-Plenário) ; Ceará (TC Processo 040.392/2018-0, apreciado em 16/04/2019, por meio do Acórdão 916/2019-TCU-Plenário) , Piauí (TC Processo 021.296/2018-9) ; Rio Grande do Norte (TC Processo 036.869/2018-0, apreciado em 24/04/2019, por meio do Acórdão 947/2019-TCU-Plenário) ; Rio Grande do Sul (TC Processo 036.479/2018-7, apreciado em 24/04/2019, por meio do Acórdão 949/2019-TCU-Plenário) , Santa Catarina (TC Processo 024.576/2018-2, apreciado em 27/03/2019, por meio do Acórdão 676/2019-TCU-Plenário) e Paraíba (TC Processo 023.298/2018-9, que ora se aprecia) .
4.	De acordo com a equipe de fiscalização, os acompanhamentos feitos pelas unidades técnicas envolvidas testaram um modelo de atuação fiscalizatória que possa ser utilizado por todas as secretarias de controle externo no acompanhamento das transferências voluntárias. 
5.	Assim, de forma mais genérica, visaram inicialmente a mapear riscos existentes em todas as fases que envolvem as transferências voluntárias, e principalmente na fase de contratação dos prestadores de serviços por parte dos convenentes, a fim de evitar possíveis desvios e direcionar o esforço fiscalizatório do TCU e dos parceiros das redes de controle. 
6.	E, de forma mais específica, buscaram o seguinte: 1) construção de um conjunto de tipologias (situações suspeitas) , ou uma revisitação das já existentes, que indicassem indícios de irregularidades, automatizando o processo de execução com utilização de scripts em Structured Query Language – SQL; 2) testes e implementação de possíveis modelos preditivos, com uso de técnicas de analytics, para empregá-los nas contratações realizadas; na geração automática de relatórios periódicos com os resultados da aplicação das tipologias e dos eventuais modelos preditivos; 3) criação de rotinas de comunicação de informações de maneira ágil entre os órgãos de controle e demais partes interessadas, como mailing list, mala direta, sistema Apex, entre outros; 4) criação de Painel de Informações para gestores e/ou cidadãos contendo dados históricos das transferências voluntárias decorrentes de emendas parlamentares, com vistas a permitir maior controle social.
7.	Neste Acompanhamento, foram verificadas oito transferências voluntárias indicadas no quadro a seguir:
	Avença
	Concedente
	Convenente
	Objeto
	Recursos federais (R$) 

	Convênio Siconv
861835 
	Fundação Nacional de Saúde
	Município de Riacho dos Cavalos/PB
	implantação de sistema de abastecimento de água em comunidades rurais.
	4.500.000,00

	Avença
	Concedente
	Convenente
	Objeto
	Recursos federais (R$) 

	Convênio Siconv 861836
	Fundação Nacional de Saúde
	Município de  São João do Rio do Peixe/PB
	implantação de sistema de abastecimento de água em comunidades rurais.
	3.500.00,00

	Contrato de Repasse 841489
	Ministério do Turismo
	Município de  Santana dos Garrotes/PB
	apoio a projetos de infraestrutura turística - construção de praça de eventos
	975.000,00

	Convênio Siconv 839034
	Fundação Nacional de Saúde 
	Município de  Cacimbas/PB
	implantação de melhorias habitacionais para o controle da doença de chagas
	828.500,00

	Convênio
Siconv 848424
	Ministério das Cidades 
	Município de  Desterro/PB
	pavimentação de diversas ruas
	888.700,00

	Convênio Siconv 842475
	Fundação Nacional de Saúde 
	Município de  Juru/PB
	implantação de sistemas de abastecimento de água
	1.000.000,00

	Convênio Siconv 844783
	Ministério das Cidades 
	Município de  Piancó/PB
	pavimentação asfáltica
	987.600,00

	Convênio Siconv 844784
	Ministério das Cidades
	Município de  Piancó/PB
	pavimentação asfáltica
	987.600,00

8.	A equipe, pautando-se pelo modelo de atuação fiscalizatória para validar ou não as tipologias abrangidas neste trabalho e pelos procedimentos tendentes a responder às indagações então formuladas para esta FOC, apontou dois achados decorrentes das questões de auditoria: a) contratação irregular por dispensa de licitação nos Convênios Siconv 861835 e 861836, firmados entre a Fundação Nacional de Saúde e, respectivamente, os Municípios de Riacho dos Cavalos/PB e de  São João do Rio do Peixe/PB; e b) restrição à competitividade da licitação, decorrente de critérios inadequados de habilitação e julgamento, no âmbito do Contrato de Repasse Siconv 841489, pactuado entre o Ministério do Turismo e o Município de  Santana dos Garrotes/PB.
9.	No essencial, a SEC-PB propõe ao TCU: 
	9.1. constituição de três processos apartados de representação para apurar os indícios de irregularidades detectados nos Convênios Siconv 861835 e 861836 e no Contrato de Repasse Siconv 841489;
	9.2. dar ciência aos municípios convenentes e aos órgãos/entidades concedentes das falhas identificadas nos convênios e no contrato de repasse a eles relacionados, com vistas à adoção de medidas de prevenção à ocorrência de situações semelhantes;
	9.3. enviar cópia do relatório, voto e acórdão que vier a ser proferido ao Procurador-Chefe da Procuradoria da República no Estado da Paraíba, para conhecimento e adoção das providências que entender cabíveis;
	9.4. arquivar estes autos, nos termos do artigo 169, inciso V, do Regimento Interno do TCU, com posterior apensamento ao TC Processo 020.125/2018-6 (relatório consolidador da FOC) .
10.	No que se refere ao primeiro achado, concernente à dispensa de licitação, foi observado que, nos Convênios (Siconv) 861835 e 861836, firmados entre a Fundação Nacional de Saúde e, respectivamente, os Municípios de Riacho dos Cavalos/PB e de  São João do Rio do Peixe/PB, houve a contratação direta da empresa SPA Serviços, Projetos, Assessoria, Criação e Produção de Camarão, Peixes e Crustáceos Ltda., por dispensa de licitação, para elaboração de projetos de engenharia relativos à “implantação, ampliação ou melhoria de ações e serviços sustentáveis de saneamento básico em pequenas comunidades rurais”, com fundamento no art. 24, inciso IV, da Lei 8.666/1993. 
11.	A propósito, nos termos do dispositivo legal mencionado, é dispensável a licitação nos casos de emergência ou de calamidade pública, quando caracterizada urgência de atendimento de situação que possa ocasionar prejuízo ou comprometer a segurança de pessoas, obras, serviços, equipamentos e outros bens, públicos ou particulares, e somente para os bens necessários ao atendimento da situação emergencial ou calamitosa e para as parcelas de obras e serviços que possam ser concluídas no prazo máximo de 180 dias consecutivos e ininterruptos, contados da ocorrência da emergência ou calamidade, vedada a prorrogação dos respectivos contratos.
12.	Nas situações da espécie, cabe a este Tribunal avaliar se a contratação emergencial decorre da falta de planejamento, da desídia administrativa ou da má gestão dos recursos púbicos, o que pode implicar a responsabilização do gestor que lhe deu causa, em face de sua omissão quanto ao dever de agir a tempo, adotando as medidas cabíveis para a realização do regular procedimento licitatório (dentre outros, o Acórdão 1122/2017-TCU-Plenário, da relatoria do Min. Benjamin Zymler) .
13.	No caso dos dois Convênios supramencionados, verificou-se que a dispensa fundamentada na hipótese prevista no art. 24, inciso IV, da Lei 8.666/1993, estava desacompanhada da necessária demonstração da situação emergencial e sem justificativa de preços, procedimento que contraria a regra inscrita no art. 26, parágrafo único, do referido diploma, verbis:
“Art. 26. As dispensas previstas nos §§ 2º e 4º do art. 17 e no inciso III e seguintes do art. 24, as situações de inexigibilidade referidas no art. 25, necessariamente justificadas, e o retardamento previsto no final do parágrafo único do art. 8º desta Lei deverão ser comunicados, dentro de 3 (três) dias, à autoridade superior, para ratificação e publicação na imprensa oficial, no prazo de 5 (cinco) dias, como condição para a eficácia dos atos.  (Redação dada pela Lei nº 11.107, de 2005) .
Parágrafo único.  O processo de dispensa, de inexigibilidade ou de retardamento, previsto neste artigo, será instruído, no que couber, com os seguintes elementos:
I - caracterização da situação emergencial ou calamitosa que justifique a dispensa, quando for o caso;
I -  caracterização da situação emergencial, calamitosa ou de grave e iminente risco à segurança pública que justifique a dispensa, quando for o caso;  (Redação dada pela Lei nº 13.500, de 2017) 
II - razão da escolha do fornecedor ou executante;
III - justificativa do preço.
IV - documento de aprovação dos projetos de pesquisa aos quais os bens serão alocados.”            
14.	Especificamente no que concerne ao Contrato de Repasse 841489, pactuado entre o Ministério do Turismo e o Município de  Santana dos Garrotes/PB, foi detectada restrição à competitividade da licitação decorrente de critérios inadequados de habilitação e julgamento, no tocante às seguintes exigências: a) certidão fornecida pela Secretaria de Finanças da Prefeitura Municipal de Santana dos Garrotes/PB de que a empresa licitante encontra-se adimplente sob o aspecto jurídico e fiscal com o aludido município; e b) “comprovação emitida pelo site administrado pela Controladoria Geral da União referente a CADASTRO NACIONAL DE EMPRESAS INIDÔNEAS E SUSPENSAS (CEIS) e Cadastro Nacional das Empresas Punidas (CNEP) , de que a licitante não está punida, suspensa e/ou foi declarada inidônea, atendendo as determinações da Lei 12.846/2013 (Lei Anticorrupção) http://www.cgu.gov.br/”.
15.	Observo que remanesce efetivamente a irregularidade consubstanciada na exigência editalícia de certificado e de certidões não previstas no Estatuto de Licitações, tendo em vista que a jurisprudência deste Tribunal tem se posicionado no sentido de que apenas se deve exigir nos processos licitatórios documentos previstos nos arts. 27 a 31 da Lei 8.666/1993.
16.	Diante desse contexto, anuo ao entendimento da SEC-PB para que sejam autuados três processos apartados de Representação para apuração de contratação direta irregular da mesma empresa  SPA Serviços, Projetos, Assessoria, Criação e Produção de Camarão, Peixes e Crustáceos Ltda. pelos Municípios de Riacho do Cavalo/PB e São João do Rio do Peixe/PB, e também de ilegalidade de exigência de certificado e de certidões não previstas na Lei 8.666/1993, com consequente restrição de competitividade, na licitação realizada pelo Município de Santana dos Garrotes/PB, no âmbito do Contrato de Repasse 841489.
17.	Por fim, ressalto que a avaliação conclusiva sobre o desenvolvimento e a aplicação do modelo de atuação fiscalizatória periódica foi efetuada no âmbito do processo consolidador (TC Processo 020.125/2018-6) , apreciado em 08/05/2019, por meio do Acórdão 1048/2019-TCU-Plenário.
  	Ante o exposto, voto por que seja adotada a Deliberação que ora submeto a este Colegiado.
 T.C.U., Sala das Sessões, em 29 de maio de 2019.  
MARCOS BEMQUERER COSTA 
Relator